【裁判字號】    99,上易,244
【裁判日期】    991214
【裁判案由】    侵權行為損害賠償
【裁判全文】
臺灣高等法院臺南分院民事判決  99年度上易字第244號
上  訴  人  林子藤
兼
法定代理人  陳雅慧
被  上訴人  黃景華
訴訟代理人  王進興
            莊喬能
上列當事人間請求侵權行為損害賠償事件，上訴人對於中華民國
99年6月22日臺灣臺南地方法院第一審判決（99年度訴字第282號
）提起上訴，本院於99年11月30日言詞辯論終結，判決如下：
    主  文
原判決關於駁回上訴人陳雅慧後開請求部分，及訴訟費用之裁判
均廢棄。
前開廢棄部分，被上訴人應再給付上訴人陳雅慧新台幣柒萬玖仟
柒佰伍拾玖元，及自九十九年一月一日起，至清償日止，按週年
利率百分之五計算之利息。
陳雅慧其餘上訴駁回。
林子藤上訴駁回。
第一審及第二審訴訟費用關於陳雅慧上訴部分，由被上訴人負擔
十三分之五，餘由上訴人陳雅慧負擔。
第二審訴訟費用關於林子藤上訴部分，由上訴人林子藤負擔。
    事實及理由
一、上訴人主張：
  (一)被上訴人於民國（下同）98年3月25日15時40分許，駕駛車
    號2278-WM號自用小客車，沿臺南市○○路由東向西行駛，
    行經東寧路與林森路交岔路口時，欲右轉往林森路行駛，未
    注意讓直行之上訴人陳雅慧騎乘之車號H2M-921號機車先行
    ，貿然右轉，兩車因而發生碰撞，致上訴人陳雅慧受有頭部
    損傷併右腦膜下出血、左手及左腳皮膚擦傷缺損等傷害，陳
    雅慧搭載之上訴人林子藤受有頭部外傷、牙齒鬆動及牙齦鈍
    挫傷等傷害（下稱系爭事故）。伊等分別受有下列之損害：
    1.醫療費用：
      陳雅慧部分：新臺幣（下同）50,066元。
      林子藤部分：53,700元。
    2.醫療所需敷料及相關材料費：陳雅慧部分18,865元。
    3.需他人照料及輔助生活起居等看護費用：
      陳雅慧部分：121,000元。
      林子藤部分：因陳雅慧受傷休養期間無法照料林子藤生
                    活起居，須請母親陳許梅雀（即林子藤祖
                    母）代為照顧，應給付保母費給陳許梅雀
                    ，以二個月計算，依保母費平均行情每月
                    20,000元，共計40,000元。
    4.醫院往返交通費：陳雅慧部分3,460元
    5.工作損失：陳雅慧部分644,256元
    6.調解往返之交通費及薪資損失：陳雅慧部分80,000元
    7.精神慰撫金：
      陳雅慧部分40萬元。
      林子藤部分10萬元。
  (二)本於侵權行為法律關係，請求被上訴人賠償渠等上開損害，
    原審就陳雅慧部分之醫療費用中之47,992元、醫療所需敷
    料及相關材料費18,865元、需他人照料及輔助生活起居等看
    護費用中之39,000元、醫院往返交通費3,460元、工作損失
    中之38,140元、精神慰撫金中之25萬元，共計397,457元；
    林子藤部分之醫療費用中之3,700元、精神慰撫金中之5萬
    元，共計53,700元，准上訴人之請求，判命被上訴人應分別
    給付上訴人陳雅慧397,457元、53,700元，並分別加計遲延
    利息，駁回上訴人其餘請求。上訴人就渠等需他人照料及
    輔助生活起居等看護費用精神慰撫金陳雅慧工作損失敗
    訴部分上訴，並於本院聲明：(一)原判決關於上訴人敗訴部分
    廢棄。(二)上開廢棄部分，被上訴人應再給付上訴人陳雅慧82
    0,116元，林子藤90,000元，及分別自起訴狀繕本送達翌日
    起至清償日止，按年息百分之五計算之利息。
二、被上訴人則以：
    伊對系爭事故不爭執，並同意陳雅慧請求需他人照料及輔助
    生活起居等看護費用（下稱看護費）部分，加計98年3月25
    日、26日二日之費用，上訴人其餘請求，尚屬無據等語，資
    為抗辯。並於本院答辯聲明：上訴駁回。
三、兩造不爭執之事項：
    98年3月25日15時40分許，被上訴人駕駛車號2278-WM號自用
    小客車，沿臺南市○○路由東向西行駛，行經東寧路與林森
    路交岔路口時，適有上訴人陳雅慧騎乘車號H2M-921號機車
    後載上訴人林子藤自同向右後方駛至，因閃避不及，兩車遂
    發生碰撞，致陳雅慧受有頭部損傷併右腦膜下出血、左手及
    左腳皮膚擦傷缺損等傷害，林子藤則受有頭部外傷、牙齒鬆
    動及牙齦鈍挫傷等傷害。
    以上事實，並有國立成功大學醫學院附設醫院（下稱成大醫
    院）診斷證明書可稽，及道路交通事故現場圖、道路交通事
    故調查報告表(一)(二)、道路交通事故照片附於原審99年度交簡
    字第286號交通事件影印卷可稽，復為兩造所不爭，堪信為
    真實。
四、兩造之爭點：
    上訴人請求精神慰撫金、工作損失及看護費用是否有理由？
    其金額為何？
五、經查：
  (一)按因故意或過失，不法侵害他人之權利者，負損害賠償責任
    ；汽車、機車或其他非依軌道行駛之動力車輛，在使用中加
    損害於他人者，駕駛人應賠償因此所生之損害；不法侵害他
    人之身體或健康者，對於被害人因此喪失或減少勞動能力或
    增加生活上之需要時，應負損害賠償責任；不法侵害他人之
    身體、健康、名譽、自由、信用、隱私、貞操，或不法侵害
    其他人格法益而情節重大者，被害人雖非財產上之損害，亦
    得請求賠償相當之金額；民法第184條第1項前段、第191條
    之2前段、第193條第1項及第195條第1項前段分別定有明文
    。查，依不爭執事項，被上訴人因駕駛行為有過失，導致上
    訴人受有傷害，被上訴人之過失行為，與上訴人所受傷害間
    有相當因果關係。上訴人依侵權行為法律關係，請求被上訴
    人賠償損害，自屬有據。
  (二)茲就上訴人所得請求賠償金額審酌如下：
  1.看護費部分：
    上訴人陳雅慧部分：
      陳雅慧主張「其住院及出院初期需雇請看護人員照料，住
      院期間僱請看護人員全日看護支出39,000元，98年3月25
      日住院急診至翌日，及出院後一個月（以30日計算），均
      由其弟妹等親友看護照顧，受有看護費用64,000元之損害
      【計算式：住院前二日及出院後一個月（24hrs/天）需由
      他人照料2,000元/天×32天＝64,000元】，連同僱請看護
      人員全日看護支出費用39,000元，共計103,000元」等語
      ，業據提出看護費用收據為證（見原審交附字卷第125頁
      ）。被上訴人就上訴人僱請看護支出39,000元，及98年3
      月25日住院急診至翌日二日，合計4,000元（每日全日看
      護，每日以2,000元計算），並不爭執；其餘無收據之6萬
      元部分，被上訴人雖抗辯「無僱請看護之必要」云云。但
      據成大醫院函覆原審稱「住院期間需專人照料，出院後宜
      休養一個月」等語，有成大醫院99年5月3日成附醫醫事字
      第0990008083號書函附病患診療摘錄表附卷可稽（見原審
      訴字卷第141-142頁），經本院再向成大醫院函詢結果，
      亦認「出院休養一個月後，疼痛及傷口情形應已穩定，可
      漸漸恢復日常生活」，又有該醫院成附醫醫事字第099002
      1652號函附之病患診療摘錄表可按（見本院卷第69-70頁
      ），參酌陳雅慧受有頭部損傷併右腦膜下出血之傷害，可
      認陳雅慧出院後1個月仍須專人看顧，其於出院後1個月內
      由親屬看顧時，雖無現實看護之支付，亦應認陳雅慧受有
      相當看護費用之損害，得向被上訴人請求賠償。本院斟酌
      家人照顧陳雅慧之時間、體力及辛勞程度，及渠等均無專
      業護士之水準，上訴人於住院期間，僱請黃絹絹看護工每
      日2,000元（見原審交附卷第125頁），以此評量陳雅慧之
      家人因陳雅慧車禍受傷須多付出勞力時間看顧之對價，認
      其家屬因看護所付出之勞力，如經評價為金錢，以每日2,
      000元計算為適當。依此標準，陳雅慧得請求之看護費用
      為103,000元，其計算式為：[39,000元（有收據部分）＋
      4,000元（98年3月25日住院急診至26日共二日，每日2,00
      0元計算）＋60,000元（出院後1個月，以30日計，每日2,
      000元計算）]=103,000，扣除原審判准之39,000元，陳雅
      慧得再請求之看護費用為64,000元。
    林子藤部分：
      陳雅慧雖主張「因其受傷，無法照料其生活起居，須請母
      親陳許梅雀代為照料林子藤，以兩個月計，目前保母費平
      均行情每月20,000元，共計40,000元，被上訴人應如數賠
      償」云云。被上訴人否認其主張，上訴人未能舉證證明其
      受有此部分損害；參酌林子藤係85年10月31日出生，有戶
      籍謄本可稽，於系爭事故發生時，為年滿12歲之限制行為
      能力人，於日常生活起居已有一定程度之自理能力，上訴
      人主張受有上開損害，尚屬無據。
  2.陳雅慧工作損失部分：
    陳雅慧主張其97年度月平均收入為53,688元，自從車禍受傷
    後，除住院及初期休養期間，毫無工作能力之外，因車禍所
    造成之腦部傷害─頭暈、頭痛、經常性陷入昏睡、記憶力減
    退、注意力不易集中，至今仍嚴重影響其工作能力，受傷前
    一年月平均收入53,688元，受傷後銳減為月平均收入10,300
    元，被告應賠償其1年工作損失644,256元等情；惟查：
    就陳雅慧受傷後須休養多久始能康復，回復正常工作一節
      ，成大醫院分別函覆稱「陳雅慧於98年4月15日出院，出
      院後宜休養1個月」、「出院休養一個月後，疼痛及傷口
      情形應已穩定，可漸漸恢復日常生活」等情，有該醫院上
      開函及檢送之病患診療摘錄表可按，已如上述，可認陳雅
      慧因系爭交通事故受傷，自98年3月25日住院治療，至98
      年4月15日出院，及出院後1個月之期間，確有無法工作之
      情事，陳雅慧主張受有此部分工作損失之損害，尚屬有據
      。至陳雅慧另主張逾上開期間之工作損失，既為被上訴人
      否認，陳雅慧就此部分未能舉證證明，其此部分主張尚屬
      無據。
    按身體或健康受侵害，而喪失或減少勞動能力者，其喪失
      或減少及殘存勞動能力之價值，不能以現有之收入為準，
      蓋現有收入每因特殊因素之存在而與實際勞動能力不能相
      符，故所謂喪失或減少及殘存勞動能力之價值，應以其能
      力在通常情形下可能取得之收入為標準。查，陳雅慧現就
      讀成大化學系碩士在職專班，從事投標公共工程預算書文
      書作業工作，業據陳雅慧陳明在卷（見原審訴字卷第116
      頁反面），並有國立成功大學學生證、建築師事務所委任
      證明、委託契約書、國立成功大學在職專班學位考試申請
      書可稽（見原審訴字卷第112頁、本院卷第12-26頁、第27
      -2 8頁），復為被上訴人所不爭。陳雅慧於92年度、93年
      度、94年度、95年度、96年度年度薪資所得分別為552,11
      2元、419,076元、383,644元、82,320元、108,082元，又
      有稅務電子閘門財產所得調件明細表在卷可查（見原審訴
      字卷第15頁、第152-159頁）。另依陳雅慧提出之97年度
      各建築師事務所委任證明所載（見本院卷第12-25頁，被
      上訴人未否認上開文書之真正），其97年度工作所得合計
      為505,000元。至於陳雅慧請求97年度之工作所得，應再
      將葉世宗建築師事務所委託契約書所載之46,000元計入（
      見本院卷第26頁），但此部分除該契約書外，尚無證據可
      證該事務所有支付該筆費用與陳雅慧本人，陳雅慧此部分
      主張，尚無可採。
    本院審酌陳雅慧之學、經歷，及其工作性質，其自92年度
      至97年度之工作及薪資所得並非穩定，尚難以單一年度收
      入作為其勞動能力喪失或減少之價值，應以其6年度之平
      資所得，作為勞動能力之價值較為合理，陳雅慧主張以其
      97年度月平均收入53,688元，計算其工作損失，要難採信
      。再者，陳雅慧95年、96年度之薪資所得分別為82,320元
      、108,082元，較之各該年度之基本工資190,080元（95年
      度之工資計算式：每月基本工資15,840元×12月）、198,
      720元（96年度，行政院勞工委員會96年6月22日勞動2字
      第0960130576號令公告修正基本工資，自96年7月1日起，
      每月基本工資修正為17,280元，該年度工資之計算式：15
      ,840×6月＋17,280元×6月），顯屬過低，依上開說明，
      95、96年度之薪資所得，應依每月基本工資計算，分別為
      190,080元、198,720元為合理。
    依此計算，陳雅慧92年度、93年度、94年度、97年度薪資
      所得分別為552,112元、419,076元、383,644元、505,000
      元，95、96年度基本工資分別為190,080元、198,720元，
      其平均月薪所得為31,231元【計算式：（552,112＋419,
      076＋383,644＋190,080＋198,720＋505,000元）÷6（年
      ）÷12（月）＝31,231，元以下四捨五入，下同】；陳雅
      慧得請求被上訴人賠償無法工作之損失為53,899元【計算
      式：31,231×7/31（98年3月25日至98年3月31日）＋31,
      231×15/30（98年4月1日至98年4月15日）＋31,231（出
      院後1個月）=53,899】，扣除原審判准之38,140元，陳雅
      慧得再請求之工作損失為15,759元。
  3.精神慰撫金部分（陳雅慧請求40萬元，林子藤請求5萬元）
    ：
    按慰撫金之多寡，應斟酌雙方之身分、地位、職業、教育
    程度、財產及經濟狀況、加害之程度、被害人所受之痛苦及
    其他各種情形核定相當之數額。本院審酌：
    陳雅慧現就讀成大化學系碩士在職專班，從事投標公共工
      程預算書文書作業工作，其於96年度、97年度所得分別為
      108,082元、505,000元，已如上述，名下有投資1筆（投
      資財產總額6,860元），其最近6年實際之每月平均薪資所
      得28,476元（92年度、93年度、94年度、95年度、96年度
      、97年度薪資所得分別為552,112元、419,076元、383,64
      4元、82,320元、108,082元、505,000元，【計算式：（
      552,112＋419,076＋383,644＋82,320＋108,082＋505,00
      0）÷6（年）÷12（月）＝28,476】。林子藤為國中一年
      級學生，名下無財產資料。
    被上訴人為高中畢業，從事看店整理貨物工作，月收入約
      2萬元，名下有房屋、土地各7筆、田賦2筆（財產總額2,1
      25,554元），陳雅慧因本件事故受有頭部損傷併右腦膜下
      出血、左手及左足皮膚缺損、四肢多處挫傷等傷害，出院
      後尚須休養1個月，日常生活及行動能力俱受影響；林子
      藤因本件事故受有頭部外傷、牙齒鬆動及牙齦鈍挫傷等傷
      害，致上訴人精神上受有痛苦程度等一切情狀，認上訴人
      請求非財產上損害賠償，陳雅慧部分應以25萬元為適當，
      林子藤部分以5萬元為適當。其等逾此部分請求，則屬過
      高，尚難准許。
  4.綜上，上訴人因系爭交通事故所受之損害，上訴人陳雅慧共
    計406,899元（看護費用：103,000元工作損失：53,899
    元精神慰撫金：25萬元）；上訴人林子藤共計5萬元（精
    神慰撫金5萬元）。
六、從而，上訴人陳雅慧本於侵權行為法律關係，請求被上訴人
    再給付陳雅慧79,759元，及自起訴狀繕本送達翌日即99年1
    月1日起至清償日止，按週年利率5％計算之利息，為有理由
    ，應予准許，逾此部分之請求（確定部分除外），為無理由
    ，應予駁回；上訴人林子藤本於侵權行為法律關係，請求被
    上訴人再給付9萬元，及自起訴狀繕本送達翌日起至清償日
    止，按週年利率5％計算之利息，為無理由，應予駁回。原
    審就陳雅慧部分應准許之範圍內，為上訴人陳雅慧敗訴之判
    決，尚有未洽，陳雅慧上訴指摘原判決此部分不當，求予廢
    棄改判，為有理由，應由本院將此部分判決廢棄，改判如主
    文第2項所示。至於逾陳雅慧應予准許部分，及林子藤部分
    ，原審為上訴人陳雅慧、林子藤敗訴之判決，並無違誤，上
    訴人陳雅慧、林子藤就此部分提起上訴，指摘原判決此部分
    不當，求予廢棄改判，為無理由，應予駁回。
七、本件待證事實已臻明確，兩造其餘主張、攻擊防禦方法及舉
    證，對判決結果已不生影響，爰不一一論述，併此敘明。
八、據上論結，本件上訴人陳雅慧上訴為一部有理由，一部無理
    由，上訴人林子藤上訴為無理由，依民事訴訟法第450條、
    第449條第1項、第78條、第79條，判決如主文。
中    華    民    國    99    年    12    月    14    日
                  民事第四庭審判長    法  官  吳上康
                                      法  官  王金龍
                                      法  官  陳珍如
上為正本係照原本作成。
本件不得上訴。
中    華    民    國    99    年    12    月    21    日
                                      書記官  易慧玲

司法院資訊處製作；財團法人民間司法改革基金會備份。
